臺灣高雄地方法院民事判決　　　　　　　93年度訴字第2596號
原告即反訴被告 　高雄市民有十全零售市場管理委員會
法 定 代 理 人　 宋賢正
訴 訟 代 理 人　 陳富勇律師
被　　　告　　 　甲○○
被告即反訴原告　 乙○○
兼　上　一　人
訴 訟 代 理 人
上列當事人間請求移轉所有權等事件，經本院於民國94年3 月29
日言詞辯論終結，判決如下：
    主    文
被告乙○○應將坐落高雄市三民區○○○段第1225、1225之35地
號土地及其上門牌號碼高雄市三民區○○○ 街188 巷14號房屋所
有權之應有部分各二分之一於民國九十三年八月二十四日經高雄
市政府地政處三民地政事務所所為信託被告甲○○之登記辦理塗
銷信託登記，並於塗銷登記後將上該不動產之所有權應有部分移
轉登記與吳建成。
反訴原告之訴駁回。
本訴訴訟費用由被告乙○○負擔；反訴訴訟費用由反訴原告負擔
。
    事實及理由
壹、本訴部分
  一、本件原告起訴主張：伊於民國87年7 月23日自訴外人莊黃
      惠美處取得坐落高雄市三民區○○○段第1225、1225之35
      地號土地及其上建物即門牌號碼高雄市三民區○○○街188
      巷14號（建號16124 號）房屋之所有權（下稱系爭房地）
      ，嗣於同年11月10日經伊全體委員（包括被告乙○○）決
      議同意將系爭房地之所有權暫時過戶於第5 屆主任委員即
      被告乙○○及副主任委員即訴外人王義助名下，待第6 屆
      改選後，再重新過戶予新任權責委員，並即於同年12月29
      日及89年1 月4 日將系爭房地分別以買賣及建物第一次登
      記為原因而分別登記於被告乙○○及訴外人王義助名下（
      應有部分各二分之一），而伊業於91年5 月20日改選第 6
      屆委員選出新任權責委員即訴外人宋賢正（主任委員）及
      吳建成（監委，
      外人王義助就系爭房地之應有部分二分之一業已於93 年7
      月19日經其繼承人王楊秋辦理移轉登記予訴外人宋賢正，
      惟被告乙○○於改選後竟拒絕將系爭房地應有部分之所有
      權辦理移轉登記予訴外人吳建成，更未經伊同意即於93年
      8 月24日將之辦理信託登記予其女即被告甲○○，嗣經伊
      催促辦理過戶，被告均置之不理，為此爰依代位權及信託
      或委任之法律關係擇一請求判令被告應將坐落高雄市三民
      區○○○段第1225、1225之35地號土地，及其上門牌號碼
      高雄市三民區○○○ 街188 巷14號（建號第16124 號）房
      屋所有權之應有部分各二分之一辦理塗銷信託登記後，再
      由被告乙○○將該房地之所有權移轉登記予吳建成。
  二、被告乙○○則以：伊於91年6 月間即已將辦理過戶所需之
      文件資料交予代書即訴外人邱哲基，然因原告拒絕辦理過
      戶，以致伊因登記為系爭房地之所有權人而無法申辦榮民
      生活給與費或敬老津貼，伊為符合請領榮民生活給與費之
      資格，乃將系爭房地之所有權辦理信託登記予被告甲○○
      ，今伊亦願配合原告辦理系爭房地所有權之移轉過戶手續
      ，惟原告應賠償伊自92年1 月起至93年10 月 止無法領取
      榮民生活給與費新台幣（下同）310,200 元之損失及伊為
      辦理信託登記而支出之相關費用46,170 元 等語為辯，並
      聲明求為判決：原告之訴駁回。
  三、被告甲○○則以：伊願配合辦理系爭房地之塗銷信託登記
      手續，惟原告應賠償被告乙○○之損失等語為辯，並聲明
      求為判決：原告之訴駁回。
  四、兩造不爭執之事項：
    (1)、原告於87年7 月23日取得系爭房地之所有權全部。
    (2)、原告於87年11月10日經全體委員決議並書立同意書（包
        括被告乙○○），同意將系爭房地所有權暫時過戶於被
        告乙○○及訴外人王義助名下，待第6 屆委員改選後，
        再重新過戶給新任權責委員，系爭房地嗣於87 年12 月
        29日及89年1 月4 日即分別登記於被告乙○○及訴外人
        王義助名下（應有部分各二分之一），而其實際之管理
        處分權仍由原告為之。
    (3)、原告於91年5 月20日改選第6 屆委員，新任權責委員為
        訴外人宋賢正及吳建成，而訴外人王義助就系爭房地之
        應有部分二分之一已於93年7 月19日經其繼承人王楊秋
        移轉登記予訴外人宋賢正，惟被告乙○○就系爭房地之
        應有部分則於93年8 月24日辦理信託登記予被告甲○○
        迄今。
  五、本件兩造爭執之重點在於：(1)、原告與被告乙○○間應成
      立何種法律關係？(2)、原告有無代位請求權之存在？(3)、
      原告須否給付被告乙○○主張之上開金錢後才得以請求辦
      理登記？茲將本院判斷意見分述如下：
    (1)、原告與被告乙○○間應成立何種法律關係？
        按受任人處理委任事務，應依委任人之指示，並與處理
        自己事務為同一之注意，民法第535 條前段定有明文，
        而「按信託契約之受託人不僅就信託財產承受權利人之
        名義，且須就信託財產，依信託契約所定內容為積極的
        管理或處分。並非將自己之財產，以他人名義登記時，
        雙方之間當然即有信託關係存在。本件被上訴人僅以其
        購買之系爭土地，名義上登記於上訴人之被繼承人鍾○
        胤名下，鍾○胤自始未負管理、處分之義務，該不動產
        之管理、使用、處分悉由被上訴人自行辦理，自與信託
        契約之要件不符。本件純粹係借名登記，依訂約當時具
        體之情形觀察，並非信託契約，當事人之真意，係被上
        訴人將其出資買受之系爭土地，以買賣為原因移轉登記
        與鍾○胤名下，而管理、使用、處分權仍屬於被上訴人
        之無名契約，其契約重在當事人間之信任關係，並無
        不法，理由正當，應屬合法有效之契約，性質與委任契
        約類同，應類推適用委任關係終止、消滅之規定，不因
        被上訴人將契約名之為信託契約，而影響該借名登記契
        約終止或消滅與否之判斷。」，最高法院91年度台上字
        第1871號裁判要旨可資參照，查原告係因市場辦公室及
        公廁用地之需而自訴外人莊黃惠美受讓取得系爭房地之
        所有權，然因其屬非法人團體受法令限制無法登記為系
        爭房地之所有權人，乃經委員決議將系爭房地之應有部
        分二分之一登記於被告乙○○名下，被告乙○○並同意
        於委員改選後過戶予新任權責委員已如上述，是系爭房
        地所有權之登記乃因原告依法令無法任所有權人始借被
        告乙○○及訴外人王義助之名義而為登記，然其管理處
        分權仍均由原告任之，且亦未依信託法而為登記，則原
        告既自始未授與被告乙○○就系爭房地負責為積極之管
        理或處分，且其管理使用亦悉由原告自行辦理，其間之
        登記關係自與信託契約之要件不符而純粹係借名登記而
        已，且原告為此登記係因其無法人格而無法依規定為所
        有權人之登記，其既確實經讓與而取得所有權，亦無為
        迴避強行法規之適用而以迂迴方式達成該強行法規所禁
        止之相同效果行為，系爭借名登記之無名契約自無脫法
        行為之違法而屬有效，而該借名契約係著重在其間之信
        任關係，其性質依上開說明自與委任契約類同，而應類
        推適用委任之規定，其終止、消滅即應依此為之且不因
        原告將之名為信託或委任契約而異其判斷，今原告既已
        於91年5 月20日選出新任權責委員即訴外人吳建成，被
        告乙○○即應依委任人即原告之指示將系爭房地移轉過
        戶與訴外人吳建成至明。
    (2)、原告有無代位請求權之存在？
        按「債務人怠於行使其權利時，債權人因保全債權，得
        以自己之名義行使其權利。」、「信託利益全部由委託
        人享有者，委託人或其繼承人得隨時終止信託。」、「
        信託關係消滅時，信託財產之歸屬，除信託行為另有訂
        定外，依左列順序定之：一、享有全部信託利益之受益
        人。二、委託人或其繼承人。」，民法第242 條前段及
        信託法第63條第1 項、第65條分別定有明文。查被告間
        之信託契約乃約定信託受益人及信託關係消滅時，信託
        財產之歸屬人均為被告乙○○乙節，此有高雄市政府地
        政處三民地政事務所高市地民一字第0930012339號函所
        附信託契約在卷可憑，是被告乙○○依法本即得隨時終
        止與被告甲○○間之上開信託關係，而其依與原告間之
        前開借名登記契約原負有依原告之指示移轉系爭房地所
        有權之義務業如前述，今被告乙○○於原告請求移轉後
        既怠於行使終止權而移轉系爭房地之所有權予原告指定
        之人，原告為保全其權利，自有代位被告乙○○行使終
        止信託而回復權利之必要，並由之依信託法第65條、土
        地登記規則第128 條之規定辦理塗銷信託登記，則被告
        間之信託關係既經原告代位被告乙○○行使終止權而告
        消滅，被告乙○○即應辦理塗銷信託登記而將系爭房地
        回復為其所有，並再依原告之指示辦理移轉過戶登記，
        原告主張行使代位權自屬有據。
    (3)、原告須否給付被告乙○○主張之上開金錢後才得以請求
        辦理登記？
        被告乙○○固辯稱其於91年6 月已將過戶所需文件交予
        原告委託之代書，惟因原告遲遲不辦理過戶登記，致其
        無法請領榮民生活給與費310,200 元，而伊為申領該生
        活給與費乃辦理信託登記而額外支出相關費用46,170元
        ，上開2 項費用應由原告負責償付云云。惟此業為原告
        所否認，而被告乙○○於將系爭房地之所有權狀交予代
        書即訴外人邱哲基時，其並未同時交付過戶所需之印鑑
        證明及
        承在卷（見本院94年1 月20日準備程序筆錄第2 頁），
        而其嗣雖辯稱事後業再持印鑑證明等資料交給訴外人邱
        哲基，係原告自己不辦理過戶云云，惟原告於91年10月
        15日、93年8 月16日、93年9 月9 日所召開之會議乃均
        係商討如何促使被告乙○○辦理移轉登記事宜，其並於
        93年9 月23日寄發存證信函促請被告乙○○履行過戶義
        務乙節，此有各該會議紀錄及存證信函等件附卷足稽，
        是原告於被告乙○○所指業已交出過戶文件以辦理過戶
        後既經多次開會商討如何促使其辦理過戶之事宜，並發
        函促其履行，顯見被告乙○○於其應辦理過戶文件應有
        欠缺且嗣亦拒不補足完備，否則如係如被告乙○○所辯
        稱之係原告拒不辦理登記，其何須於事後一再促請其履
        行，並先行移轉訴外人王義助之應有部分而未同時辦理
        系爭房地所有權之過戶手續，是被告乙○○所辯並無理
        由，原告自無拒絕過戶登記之情甚明，則被告乙○○若
        依原告於91年5 月20日之改選決議立即辦理過戶登記予
        新任之權責委員，此即不會影響其所稱自92年1 月起得
        申領生活給與費之資格，今被告乙○○既係因自己拒不
        提出相關登記資料而無法辦理過戶，則縱其因登記為系
        爭房地之所有權人而致無法請領所稱之榮民生活給與費
        ，此亦屬應歸責於己之事由而與委任人之原告無關，其
        自不得請求委任人之原告對其所謂損害負賠償或償還之
        責，而被告乙○○係未經原告同意即擅自將系爭房地信
        託登記予被告甲○○，此舉已然違反其與原告間之借名
        契約，其因違約辦理信託登記而支出之相關登記規費，
        自亦非處理委任事務所支出之必要費用或因而負擔之債
        務，其自無責令原告支付之理，是被告所辯原告應給付
        其上開金錢之損失云云自屬無據，其自不得以此而為拒
        絕辦理過戶登記之理由。
    綜上，被告乙○○依其與原告間成立之借名登記無名契約乃
    負有依原告之指示將系爭房地移轉過戶予訴外人吳建成之義
    務，然其擅自將系爭房地信託登記予被告甲○○，並怠於行
    使信託關係之終止權，原告為保全其權利本得代位被告乙○
    ○行使該終止權而塗銷其間之信託登記，且被告乙○○亦應
    依原告之指示移轉系爭房地所有權之應有部分予訴外人吳建
    成，又被告乙○○無法請領榮民生活給與費及支出辦理信託
    登記之相關規費均非原告遲延過戶所致，委任人之原告並無
    給付上開費用之義務，從而，原告依據代位權及委任之法律
    關係請求判決如主文第一項所示，即屬有據應予准許。
貳、反訴部分：
  一、反訴原告主張：伊於91年6 月即已將辦理過戶所需之文件
      資料交給訴外人邱哲基，然因原告遲延未辦理過戶，以致
      伊因登記為系爭房地之所有權人而致無法申辦榮民生活給
      與費或敬老津貼，反訴被告自應賠償伊自92年1 月起至93
      年10月止因無法領取榮民生活給與費310,200 元之損失，
      爰請求判令反訴被告應給付310,200 元。
  二、反訴被告則以：反訴原告於辦理過戶當時僅交付系爭房地
      之所有權狀而未併同交付印鑑證明及
      所需之文件資料，伊事後亦曾多次與反訴原告溝通請其交
      付過戶所需文件，然反訴原告均置之不理，且反訴原告未
      經伊之同意即擅自將系爭房地所有權信託登記予被告甲○
      ○，顯見其並無返還系爭房地所有權之意，而反訴原告無
      法申領榮民生活給與費係可歸責於其己之事由而與其登記
      為系爭房地所有權人並無關連，伊自無須擔負賠償之責等
      語為辯，並聲明求為判決：駁回反訴原告之訴。
  三、本件系爭房地無法辦理過戶乃係因反訴原告拒絕提出相關
      文件資料所致，反訴被告並無遲延辦理之情已如前述，是
      反訴原告係因可歸責於己之事由致受有其所陳稱之損害，
      此依民法第546 條第3 項之規定本不得請求委任人之原告
      予以賠償，從而，反訴原告以反訴被告遲延過戶為由請求
      反訴被告應給付310,200 元即屬無據，應予駁回。
參、本件為判決基礎之法律關係已臻明確，兩造其餘攻擊防禦方
    法核與判決結果不生影響，毋庸一一論列，併此敘明。
肆、據上論結：本件原告之訴為有理由；反訴原告之訴為無理由
    ，依民事訴訟法第78條，判決如主文。
中　　華　　民　　國　　94　　年　　4 　　月　　14　　日
       　　　　　　　　民事第五庭審判長法　官 黃 宏 欽
                                       法　官 謝 雨 真
                                       法　官 郭 宜 芳
上為正本係照原本作成。
如不服本判決，應於判決送達後20日內，向本院提出上訴狀並表
明上訴理由，如於本判決宣示後送達前提起上訴者，應於判決送
達後10日內補提上訴理由書（須附繕本）。
中　　華　　民　　國　　94　　年　　4 　　月　　14　　日
                                       書記官 劉 法 萱
